---
title: "Le gradient boosting dans R"
subtitle: "TD : prédire le prix d'un diamant"
output:
  html_document:
    toc: true
    toc_float: true
    theme: flatly
    highlight: tango
---

```{r options, include=FALSE}
knitr::opts_chunk$set(message = FALSE, warning = FALSE,
                      fig.align = "center", fig.width = 7, fig.height = 4.5)
```

**Objectif du TD** : appliquer le gradient boosting dans R, sur l'exemple présenté en partie 2, et voir comment régler la méthode.

**Packages nécessaires** (à installer une seule fois avec `install.packages()` si besoin) :

```{r packages}
library(tidyverse)  # manipulation des données et graphiques (ggplot2)
library(gbm)        # gradient boosting
library(ranger)     # forêt aléatoire (pour la comparaison de la partie 7)
```

------------------------------------------------------------------------

# 1. Le problème

On veut **prédire le prix d'un diamant à partir de son poids** (en carats).

On utilise le jeu de données `diamonds`, disponible directement avec ggplot2 : il contient près de 54 000 diamants. Pour que ce soit plus lisible, on en tire 300 au hasard, et on ne garde que deux variables : le poids (`carat`) et le prix (`price`).

```{r donnees}
set.seed(1234)  # pour obtenir toujours le même tirage
# 300 diamants au hasard : on garde le poids et le prix
diamants <- diamonds[sample(nrow(diamonds), 300), c("carat", "price")]

# Nuage de points : prix en fonction du poids
ggplot(diamants) + aes(x = carat, y = price) +
  geom_point(alpha = 0.4) +
  labs(x = "Poids (carats)", y = "Prix ($)")
```

> Plus un diamant est lourd, plus il est cher, mais la relation n'est pas une droite : une régression linéaire serait mal adaptée.

------------------------------------------------------------------------

# 2. Le boosting dans R : `gbm` et `predict`

## Ajuster le modèle

Le gradient boosting s'utilise avec la fonction `gbm`. On lui donne la formule, les données, et deux réglages :

| Argument    | Rôle                                                     |
|-------------|----------------------------------------------------------|
| `n.trees`   | le nombre d'arbres **B**                                 |
| `shrinkage` | le pas **λ** (la part de chaque correction qu'on ajoute) |

```{r modele1}
# Boosting : B = 50 arbres, λ = 0,1
modele1 <- gbm(price ~ carat,
               data = diamants,
               n.trees = 50,
               shrinkage = 0.1)
```

Sans autre précision, `gbm` utilise la perte quadratique.

## Prédire de nouveaux diamants

Une fois le modèle ajusté, on prédit avec `predict`. On précise le nombre d'arbres à utiliser : `gbm` garde en mémoire tous les modèles intermédiaires, on peut donc prédire avec n'importe quel nombre d'arbres entre 1 et 50.

```{r predict}
# 3 nouveaux diamants, de 0,5, 1 et 2 carats
nouveaux_diamants <- tibble(carat = c(0.5, 1, 2))

# Prix prédits par le modèle avec ses 50 arbres
predict(modele1,
        newdata = nouveaux_diamants,
        n.trees = 50)
```

## Une fonction pour tracer le modèle

Pour la suite, ce code est rangé dans une fonction, `trace_boost(B, lambda)`. Elle ajuste le boosting avec B arbres et un pas λ, puis trace la courbe des prix prédits par-dessus les 300 diamants.

```{r fonction}
trace_boost <- function(B, lambda = 0.1) {

  # 1. Ajuster le boosting avec B arbres et un pas lambda
  set.seed(1234)  # gbm tire des données au hasard : on fixe la graine
  modele <- gbm(price ~ carat,
                data = diamants,
                distribution = "gaussian",
                n.trees = B,
                shrinkage = lambda)

  # 2. Calculer les points de la courbe :
  #    500 poids régulièrement espacés, et le prix prédit pour chacun
  courbe <- tibble(carat = seq(min(diamants$carat),
                               max(diamants$carat),
                               length.out = 500))
  courbe$prix_predit <- predict(modele,
                                newdata = courbe,
                                n.trees = B)

  # 3. Tracer les 300 diamants (points) et la courbe des prix prédits (rouge)
  ggplot() +
    geom_point(data = diamants,
               aes(x = carat, y = price),
               alpha = 0.4) +
    geom_line(data = courbe,
              aes(x = carat, y = prix_predit),
              color = "red",
              linewidth = 1) +
    labs(x = "Poids (carats)",
         y = "Prix ($)",
         title = paste0("B = ", B, " arbres, λ = ", lambda)) +
    coord_cartesian(ylim = c(0, 20000))  # même axe pour tous les graphiques
}
```

------------------------------------------------------------------------

# 3. L'effet du nombre d'arbres B

On garde le pas λ = 0,1 et on fait varier le nombre d'arbres.

### Avec 1 arbre

```{r B1}
trace_boost(B = 1)
```

> Le modèle part du prix moyen, et l'unique arbre fait une seule coupure. Comme on n'ajoute qu'un dixième de sa correction, on obtient une toute petite marche : le modèle prédit presque le même prix pour tous les diamants. **Il est beaucoup trop simple.**

### Avec 50 arbres

```{r B50}
trace_boost(B = 50)
```

> Chaque arbre a corrigé un peu les erreurs des précédents. En additionnant toutes ces petites marches, **la courbe suit bien la tendance des prix.**

### Avec 20 000 arbres

```{r B20000}
trace_boost(B = 20000)
```

> Une fois la tendance apprise, le modèle fait des pics pour coller à certains diamants en particulier : c'est le **sur-ajustement**. Sur de nouveaux diamants, ces pics ne correspondraient à rien.

**À retenir : plus d'arbres n'est pas toujours mieux.** Le nombre d'arbres se choisit avec soin (partie 6).

------------------------------------------------------------------------

# 4. L'effet du pas λ

On garde 50 arbres, mais on divise le pas par 10.

```{r lambda, fig.show="hold", out.width="50%", fig.width=6}
trace_boost(B = 50, lambda = 0.1)
trace_boost(B = 50, lambda = 0.01)
```

> Avec λ = 0,01, chaque arbre n'apporte qu'un centième de sa correction : au bout de 50 arbres, le modèle est encore loin des données, et sous-estime nettement les gros diamants.

**À retenir : un petit pas demande plus d'arbres, mais le modèle généralise souvent un peu mieux. B et λ se règlent donc ensemble.** En pratique, on fixe un petit λ (entre 0,01 et 0,1) et on cherche le meilleur B.

------------------------------------------------------------------------

# 5. Le vrai problème : toutes les variables

Jusqu'ici, on n'utilisait que le poids. On utilise maintenant **toutes les caractéristiques** du diamant : taille, couleur, pureté, dimensions…

## Séparer les données

On tire 10 000 diamants, et on les sépare en deux :

- un **échantillon d'apprentissage** (`app`, 70 %), pour construire le modèle ;
- un **échantillon test** (`test`, 30 %), pour juger le modèle sur des diamants qu'il n'a jamais vus.

```{r separation}
set.seed(1234)
# 10 000 diamants tirés au hasard (dans un ordre aléatoire)
echantillon <- diamonds[sample(nrow(diamonds), 10000), ]

# 70 % pour apprendre, 30 % pour tester
app  <- echantillon[1:7000, ]
test <- echantillon[7001:10000, ]
```

## Ajuster le boosting

Le code est le même qu'avant, avec trois changements :

| Argument | Rôle |
|----------------------|--------------------------------------------------|
| `price ~ .` | le point veut dire : toutes les variables |
| `interaction.depth = 3` | des arbres à 3 coupures, pour capter les effets combinés entre variables (par exemple un diamant à la fois gros et très pur) |
| `cv.folds = 5` | une validation croisée à 5 blocs, pour choisir B (partie 6) |

```{r modele2}
set.seed(1234)
modele2 <- gbm(price ~ .,
               data = app,
               distribution = "gaussian",
               n.trees = 1000,
               shrinkage = 0.1,
               interaction.depth = 3,
               cv.folds = 5)
```

------------------------------------------------------------------------

# 6. Choisir B par validation croisée

Grâce à `cv.folds = 5`, `gbm` a calculé l'erreur de validation pour chaque nombre d'arbres, de 1 à 1000. La fonction `gbm.perf` cherche le nombre d'arbres qui la minimise.

```{r gbm-perf}
# nombre d'arbres qui minimise l'erreur de validation
nb_opt <- gbm.perf(modele2, method = "cv", plot.it = FALSE)
nb_opt
```

Pour voir ce choix, on trace les deux erreurs (en dollars) en fonction du nombre d'arbres :

```{r graphe-erreurs}
erreurs <- tibble(B = 1:1000,
                  Entrainement = sqrt(modele2$train.error),
                  Validation = sqrt(modele2$cv.error)) |>
  pivot_longer(-B, names_to = "type", values_to = "erreur")

ggplot(erreurs) + aes(x = B, y = erreur, color = type) +
  geom_line(linewidth = 1) +
  geom_vline(xintercept = nb_opt, linetype = "dashed", color = "blue") +
  coord_cartesian(ylim = c(400, 1000)) +
  labs(x = "Nombre d'arbres B",
       y = "Racine de l'erreur quadratique moyenne ($)",
       color = NULL)
```

> - **En rouge, l'erreur d'entraînement**, mesurée sur les diamants qui ont servi à construire le modèle : elle baisse sans arrêt. Elle ne peut donc pas servir à choisir B (elle dirait toujours de prendre le maximum).
> - **En bleu, l'erreur de validation**, mesurée sur des diamants mis de côté à tour de rôle : elle baisse vite au début, puis se stabilise vers 500 arbres.
> - **La ligne pointillée** marque son minimum, à `r nb_opt` arbres.

**À retenir : on choisit B avec l'erreur de validation, jamais avec l'erreur d'entraînement.**

------------------------------------------------------------------------

# 7. Résultats sur l'échantillon test

On juge maintenant le modèle sur les 3000 diamants de l'échantillon test, qu'il n'a jamais vus. On compare trois approches : prédire toujours le prix moyen, une forêt aléatoire, et le boosting.

```{r resultats, fig.height=3.5}
# Prédictions du boosting, avec le nombre d'arbres retenu
prev_boost <- predict(modele2,
                      newdata = test,
                      n.trees = nb_opt)

# Prédictions d'une forêt aléatoire, ajustée sur les mêmes données
set.seed(1234)
foret <- ranger(price ~ .,
                data = app)
prev_foret <- predict(foret,
                      data = test)$predictions

# Racine de l'erreur quadratique moyenne sur le test (en dollars)
erreur <- function(prev) sqrt(mean((test$price - prev)^2))
resultats <- tibble(methode = c("Prix moyen", "Forêt aléatoire", "Boosting"),
                    erreur = c(sd(test$price), erreur(prev_foret), erreur(prev_boost)))
resultats

ggplot(resultats) +
  aes(x = erreur, y = reorder(methode, erreur), fill = methode) +
  geom_col(show.legend = FALSE) +
  geom_text(aes(label = round(erreur)), hjust = -0.2, size = 5) +
  labs(x = "Racine de l'erreur quadratique moyenne ($)", y = NULL) +
  xlim(0, 4500)
```

> En prédisant toujours le prix moyen, on se tromperait d'environ `r round(sd(test$price))` dollars. La forêt aléatoire se trompe d'environ `r round(erreur(prev_foret))` dollars, et le boosting d'environ `r round(erreur(prev_boost))` dollars : les deux divisent l'erreur par 6.

**Sur cet exemple, le boosting fait un peu mieux que la forêt aléatoire.** L'écart est faible : sur d'autres données, la forêt peut l'emporter.

------------------------------------------------------------------------

# 8. À retenir : le boosting dans R en 4 étapes

| Étape | Ce qu'on fait | Fonction |
|------------------------|------------------------|------------------------|
| 1\. Séparer | échantillon d'apprentissage / échantillon test (par exemple 70 % / 30 %) | `sample()` |
| 2\. Ajuster | le boosting sur l'apprentissage, avec la validation croisée | `gbm(..., n.trees, shrinkage, interaction.depth, cv.folds)` |
| 3\. Choisir B | le nombre d'arbres qui minimise l'erreur de validation | `gbm.perf(..., method = "cv")` |
| 4\. Prédire et évaluer | sur l'échantillon test, avec le B retenu | `predict(..., n.trees = B)` |

**En pratique** : un petit λ (entre 0,01 et 0,1), des arbres de 2 à 5 coupures, et B choisi par validation croisée.

Pour aller plus loin, `gbm` a d'autres arguments, comme `distribution`, qui permet de changer la perte (par exemple `"bernoulli"` pour faire de la classification).
